---
title: "Session-0.-Introduccion a R y R Studio."
author: "Martin Murillo" #cambia este nombre por el tuyo y borra este mensaje
date: "`r Sys.Date()`"
output:
  word_document: default
  html_document: default
  pdf_document: default
---
## INTRODUCCION
El presente código fue desarrollado en formato R Markdown (RMarkdown), una herramienta de programación reproducible que permite integrar texto, código en R y resultados de análisis dentro de un mismo documento. Este formato facilita la elaboración de reportes científicos y académicos, ya que combina explicaciones teóricas con la ejecución automática de análisis estadísticos, tablas y gráficos. En RMarkdown, los fragmentos de código se organizan en bloques denominados chunks, los cuales pueden ejecutarse individualmente o de manera completa para generar documentos en formatos como HTML, PDF o Word.

El objetivo del script es analizar parámetros ambientales y fisicoquímicos registrados en diferentes transectos de un río durante tres periodos de muestreo (mayo, septiembre y octubre). Para ello, se emplean diversas librerías de R orientadas al manejo de datos, análisis estadístico y visualización gráfica.

El código inicia con la configuración de los parámetros de ejecución y la carga de paquetes necesarios para el análisis. Posteriormente, se importan bases de datos en formato .csv, de las cuales se extraen variables ambientales como temperatura ambiental y del agua, conductividad, oxígeno disuelto, pH, humedad, velocidad de corriente y caudal. A partir de estas variables se calculan medidas de tendencia central, específicamente promedios mensuales, con el propósito de comparar las condiciones ambientales entre los distintos periodos de estudio.

Finalmente, el script integra los resultados en tablas resumen y desarrolla un análisis de agrupamiento jerárquico (cluster analysis) mediante distancia euclidiana, permitiendo evaluar la similitud entre meses según los parámetros ambientales registrados. Los resultados son exportados en formatos .csv y .png, facilitando su interpretación, visualización y posterior presentación en informes científicos o académicos.


## PROCEDIMIENTO        
Establecer parametros de paquete knit y carga de paquetes en R
```{r setup}
knitr::opts_chunk$set(echo = TRUE, cahe=TRUE, message=FALSE, warning=FALSE, fig.width=12, fig.height=4.5, error=TRUE,cache = TRUE)
# Establecer formatos de agrupacion de codigos de R

# Cargar paquetes de R 
xfun::pkg_attach("readr", "here", "dplyr", "tidyr", "tibble", "plotrix","ggplot2", "Hmisc", "readxl","unmarked","AHMbook", "AICcmodavg", "tidyverse", "vegan", "DHARMa", "corrplot", "kimisc", "car", "abdiv", "ggfortify", "ggpubr", "qwraps2", "car")
```

# 1. Carga de datos de parametros ambientales de un Rio 
Importaremos al entorno de R las bases de datos a trabajar.
```{r Cargar tabla}
###Cargar tabla de Datos de parametros para 5 transectos, en los cuales se tomo datos al inicio, medio y final.  
# .csv= formato de valores separados por coma

Par_Transectos <- read_csv(here("Datos","Parametros_Amb.csv"))
Par_Transectos2 <- read_csv(here("Datos","Parametros_Amb2.csv"))
Par_Transectos3 <- read_csv(here("Datos","")) # agregar entre comillas el nombre de la tabla

# Explorar los datos, ver los datos de la tabla como hoja de calculo
View(Par_Transectos)

# Ver un resumen de Filas columna y datos contenidos 
str(Par_Transectos)
```

2. Creacion y manipulacion de variables (vectores).
```{r manipulacion}

####Contraste de Variables entre los 2 muestreos
###Calcular Medidas de Tendencia Central y Dispersion para los parametros fisico-quimicos en cada transecto

###Mayo: Crear variable para temperatura ambiental, del agua, conductividad, o2, pH, % luz, % humedad, ancho, pendiente para 1° viaje
Temp_Amb1 <- Par_Transectos[,2]
Temp_Agua1<- Par_Transectos[,3]
Conductividad1<- Par_Transectos[,4]
O21<- Par_Transectos[,5]
pH1<- Par_Transectos[,6]
E_Luz1<- Par_Transectos[,]# la variable entrada de luz se encuentra en la columna 7
Humedad1<- Par_Transectos[,8]
Ancho1<- Par_Transectos[,9]
Profundidad1<- Par_Transectos[,10]
Velocidad1<- Par_Transectos[,11]
Caudal1<- Par_Transectos[,12]

###Septiembre: Crear variable para temperatura ambiental, del agua, conductividad, o2, pH, % luz, % humedad, ancho, pendiente para 2° viaje
Temp_Amb2 <- Par_Transectos2[,2]
Temp_Agua2<- Par_Transectos2[,3]
Conductividad2<- Par_Transectos2[,4]
O22<- Par_Transectos2[,5]
pH2<- Par_Transectos2[,6]
E_Luz2<- Par_Transectos2[,7]
Humedad2<- Par_Transectos2[,8]
Ancho2<- Par_Transectos2[,9]
Profundidad2<- Par_Transectos2[,10]
Velocidad2<- Par_Transectos2[,] # Velocidad de corriente se encuentra en columna 11
Caudal2<- Par_Transectos2[,12]

###Octubre: Crear variable para temperatura ambiental, del agua, conductividad, o2, pH, % luz, % humedad, ancho, pendiente para 3° viaje

## Completar Codigo calculando datos octubre o tabla 3
  
Temp_Amb3 <- Par_Transectos3[,2]
Temp_Agua3<- Par_Transectos3[,3]
Conductividad3<- Par_Transectos3[,4]
O23<- Par_Transectos3[,5]
pH3<- Par_Transectos3[,6]
E_Luz3<- Par_Transectos3[,7]
Humedad3<- Par_Transectos3[,8]
Ancho3<- Par_Transectos3[,9]
Profundidad3<- Par_Transectos3[,10]
Velocidad3<- Par_Transectos3[,11] 
Caudal3<- Par_Transectos3[,12]
```

3. Calculo de promedios por variable
```{r promedios}
###Calcular medias para parametros por mes
##Fusionar los Calculos del promedio total y fusionarlos para la tabla de informe

##Mayo

PromTempAmbMay<-mean(Temp_Amb1$`T° Amb (°C)`)
PromTemp_AguaMay<- mean(Temp_Agua1$`T° Agua (°C)`)
PromConductividadMay<- mean(Conductividad1$`Conduc (Us/cm)`)
PromO2May<- mean(O21$`O2 disuel (ppm)`)
PrompHMay<- mean(pH1$pH)
PromE_LuzMay<- mean(E_Luz1$`% E. Luz`)
PromHumedadMay<- mean(Humedad1$`% Humedad`)
PromAnchoMay<- mean(Ancho1$`Ancho m`)
PromProfundidadMay<- mean(Profundidad1$`Prof (cm)`)
PromVelocidadMay<- mean(Velocidad1$`Vel (m/Seg)`)
PromCaudalMay<- mean(Caudal1$Caudal)


##Septiembre

PromTempAmbSep<-mean(Temp_Amb2$`T° Amb (°C)`)
PromTemp_AguaSep<- mean(Temp_Agua2$`T° Agua (°C)`)
PromConductividadSep<- mean(Conductividad2$`Conduc (Us/cm)`)
PromO2Sep<- mean(O22$`O2 disuel (ppm)`)
PrompHSep<- mean(pH2$pH)
PromE_LuzSep<- mean(E_Luz2$`% E. Luz`)
PromHumedadSep<- mean(Humedad2$`% Humedad`)
PromAnchoSep<- mean(Ancho2$`Ancho m`)
PromProfundidadSep<- mean(Profundidad2$`Prof (cm)`)
PromVelocidadSep<- mean(Velocidad2$`Vel (m/Seg)`)
PromCaudalSep<- mean(Caudal2$Caudal)



##Octubre

# completar codigo con calculos para mes de octubre


```

4. Creacion de tabla (data frame)
```{r fusionar vectores en tabla}

##Fusionar los Calculos del promedio total y fusionarlos para la tabla de informe
###Agrupar Los datos del promedio de los parametros por Mes en una tabla

PromTempAmb<- data.frame(PromTempAmbMay, PromTempAmbSep, PromTempAmbOct)
PromTempAgu<- data.frame(PromTemp_AguaMay, PromTemp_AguaSep, PromTemp_AguaOct)

PromCondMes<- data.frame(PromConductividadMay, PromConductividadSep, PromConductividadOct)

PromO2Meses<- data.frame(PromO2May, PromO2Sep, PromO2Oct)

PrompHMeses<- data.frame(PrompHMay, PrompHSep, PrompHOct)

PromELuzMes<- data.frame( PromE_LuzMay, PromE_LuzSep, PromE_LuzOct)

PromHumeMes<- data.frame(PromHumedadMay, PromHumedadSep, PromHumedadOct)

PromAnchoMe<- data.frame(PromAnchoMay, PromAnchoSep, PromAnchoOct)

PromProfMes<- data.frame(PromProfundidadMay, PromProfundidadSep, PromProfundidadOct)


PromVelMese<- data.frame(PromVelocidadMay, PromVelocidadSep, PromVelocidadOct)

PromCauMese<- data.frame(#agregar variable Caudalpara cada mes


# Crea una lista desordenada, por eso hago una lista:

names(PromTempAmb)<-c("May", "Sep","Oct")

names(PromTempAgu)<- c("May", "Sep","Oct")


names(PromCondMes)<- c("May", "Sep","Oct")
names(PromO2Meses)<- c("May", "Sep","Oct")

names(PrompHMeses)<- c("May", "Sep","Oct")

names(PromELuzMes)<- c("May", "Sep","Oct")

names(PromHumeMes)<- c("May", "Sep","Oct")

names(PromAnchoMe)<- c("May", "Sep","Oct")

names(PromProfMes)<- c("May", "Sep","Oct")


names(PromVelMese)<- c("May", "Sep","Oct")


names(PromCauMese)<- c("May", "Sep","Oct")


# para nombrarlos en vez de [1], uso:
row.names(PromTempAmb)<-c("PromTempAmb")
row.names(PromTempAgu)<-c("PromTempAgu")
row.names(PromCondMes)<-c("PromCondMes")
row.names(PromO2Meses)<-c("PromO2Meses")
row.names(PrompHMeses)<-c("PrompHMeses")
row.names(PromELuzMes)<-c("PromELuzMes")
row.names(PromHumeMes)<-c("PromHumeMes")
row.names(PromAnchoMe)<-c("PromAnchoMe")
row.names(PromProfMes)<-c("PromProfMes")
row.names(PromVelMese)<-c("PromVelMese")
row.names(PromCauMese)<-c("PromCauMese")


##########Fusionar las filas de los calculos

PromParMesClus<-rbind(PromTempAmb, PromTempAgu,PromCondMes, PromO2Meses, PrompHMeses, PromELuzMes, PromHumeMes, PromAnchoMe, PromProfMes, PromVelMese, PromCauMese)

#Para obtener resumen de datos en Hoja de calculo.csv
write.csv (PromParMesClus, file="PromParMesClus.csv") #buscar en carpeta del proyecto


###Cargar tabla de Datos de parametros de todo la muestra universo setwd("~/R/Proyect/Tesis/Parametros/Parametros")
Par_Transectosall<- read.csv("~/R/Proyect/Tesis/Parametros/Parametros_All.csv")

##########Cluster por mes 

PromParMesClus<-as.data.frame(PromParMesClus)
##LLamar la libreria vegan para hacer cortes en el cladograma
library(vegan)

###Realizaremos el analisis de Cluster (clasificaciones gerarquicas), mediante diferentes metodos
##Metodo de distancia euclidiana por promedios.
PromParMesClus<-t(PromParMesClus) #transponer posicion de filas y columnas en tabla

HCMesPar<- hclust(dist(PromParMesClus), method="average")
# ver tabla de distancias
summary(HCMesPar)
print(HCMesPar)

# Graficar analisis
png(file="HCMesPar.png") # preparando para guardar grafico, omitir esta linea si desea ver el grafico en consola
plot(HCMesPar ,hang=-1, main="Similitud entre Meses de acuerdo a parametros ambientales", labels=c("Mar", "Sep", "Oct"))

rect.hclust(HCMesPar,2) # numero de agrupaciones del cluster
dev.off() # cerrar lineas y guardar grafico

```


# CONCLUSIONES

### Escribe dos conclusiones sobre el comportamiento de los datos analizados